【裁判字號】    92,上易,28
【裁判日期】    920219
【裁判案由】    偽造文書
【裁判全文】
臺灣高等法院臺中分院刑事判決                  民國九十二年度上易字第二八號
    上  訴  人
    即  被  告  丁○○  男  四.
                戊○○  男  五.
                己○○  男  四.
                乙○○  男  五.
    共      同  甲○○  律師
    選任辯護人
右上訴人因偽造文書案件，不服臺灣台中地方法院中華民國九十一年十一月二十日第
一審判決（民國九十一年度易字第一九五三號，起訴案號：臺灣台中地方法院檢察署
民國九十年度偵字第一一四八二號），提起上訴，本院判決如左：
    主      文
上訴駁回。
    事      實
一、丁○○係「眾信實業股份有限公司」（下稱眾信公司）負責人，職司倉儲管理及
    製作出口貨物進倉申請書等工作，為從事前開業務之人；乙○○係「泛美公證股
    份有限公司」（下稱泛美公司）業務經理，職司海事公證、大宗貨物、貨櫃貨物
    、散雜貨物之貨物公證及製作公證報告等工作，為從事前開業務之人。丁○○、
    乙○○均明知戊○○所實際經營之「雍原有限公司」（下稱雍原公司）並未於民
    國九十年一月十八日，將麩酸母液（M.S WASTE LIQUID）二千公噸，全數運抵儲
    存於眾信公司設於臺中港區之第二Ｏ三號油槽內。因該批麩酸母液預訂經由木曾
    川輪（KISOGAWA）於同年二月十日裝運出口至印尼，而木曾川輪與同年月九日之
    春熊座輪（SPRING  URSA）船期過於接近，以致眾信公司倉儲設備不敷使用，未
    能及時將該批麩酸母液完成進倉，九十年二月十日復適逢週休二日，必須趕在同
    年月九日財政部臺中關稅局（下稱臺中關稅局）上班時間完成報關手續，為避免
    延誤貨物出口船期及因船期延誤所衍生之額外倉儲費用，竟與戊○○共同基於行
    使明知為不實之事項，而登載於其業務上所作成之文書之犯意聯絡，由丁○○指
    示眾信公司不知情之職員楊惠娟通知龍昌報關有限公司（下稱龍昌報關公司）不
    知情之職員紀淑惠，於九十年二月九日在龍昌報關公司內，於丁○○業務上作成
    之眾信公司第二Ｏ三號油槽出口貨物進倉申請書，登載進倉貨物品名、數量、進
    倉日期，並於附註欄記載「本單貨物業已於九十年一月二十日進倉完畢」等不實
    事項（按丁○○係將已蓋妥眾信公司油庫專用章及倉庫管理員龔偵強印文之空白
    出口貨物進倉申請書交由龍昌報關公司保管，由龍昌報關公司於個案依其具體指
    示填寫內容後辦理報關手續）；乙○○則於其業務上作成之泛美公司公證報告，
    登載眾信公司第二Ｏ三號油槽於九十年二月八日之實際量測結果，證明雍原公司
    準備出口之前開貨物業已實際進倉之不實事項。再由不知情之龍昌報關公司職員
    紀淑惠先於九十年二月九日，以電腦連線系統傳輸「貨物完成進倉」之訊息，向
    臺中關稅局申報貨物出口，經臺中關稅局電腦專業系統碰檔核銷並核定按Ｃ３通
    關方式辦理通關（即應審應驗，經由臺中關稅局事前書面審核，並經驗貨員查驗
    無誤後，始准予放行出口），即由紀淑惠於同日檢具出口報單、眾信公司第二Ｏ
    三號油槽出口貨物進倉申請書、泛美公司公證報告，持以行使向臺中關稅局申報
    貨物出口，足以生損害於臺中關稅局關務管理之正確性。嗣因臺中關稅局驗貨員
    顏茂松、出口課收單員蔡樹旺於同日下午二時許，會同龍昌報關公司負責人陳再
    添及眾信公司員工至眾信公司第二Ｏ三號油槽查驗雍原公司之貨物，是否實際進
    倉時，發現前開油槽係空槽並無貨物，乃由臺中關稅局移請法務部調查局航業海
    員調查處臺中站（下稱海調處臺中站）處理，因而循線查悉上情。
二、丁○○復明知己○○所經營之「君宏企業有限公司」（下稱君宏公司），並未於
    九十年二月八日，將堆肥液（COMPOST LIQUID）四千公噸，全數運抵儲存於眾信
    公司設於臺中港區之第三Ｏ三號油槽內，因該批堆肥液預訂經由木曾川輪於同年
    二月十日裝運出口至菲律賓，而木曾川輪與同年月九日之春熊座輪船期過於接近
    ，以致眾信公司倉儲設備不敷使用，未能及時將該批堆肥液完成進倉，九十年二
    月十日復適逢週休二日，必須趕在同年月九日臺中關稅局上班時段完成報關手續
    ，為避免延誤貨物出口船期及因船期延誤所衍生之額外倉儲費用，竟賡續前開犯
    意，與己○○共同基於行使明知為不實之事項，而登載於其業務上所作成之文書
    之犯意聯絡，由丁○○指示眾信公司不知情之職員楊惠娟通知龍昌報關公司不知
    情之職員紀淑惠，於九十年二月九日在龍昌報關公司內，於丁○○業務上作成之
    眾信公司第三Ｏ三號油槽出口貨物進倉申請書登載進倉貨物品名、數量、進倉日
    期，並於附註欄記載「本單貨物業已於九十年二月九日進倉完畢」等不實事項（
    按丁○○係亦將已蓋妥眾信公司油庫專用章及倉庫管理員龔偵強印文之空白出口
    貨物進倉申請書交由龍昌報關公司保管，由龍昌報關公司於個案依其具體指示填
    寫內容後辦理報關手續）。再由不知情之龍昌報關公司職員紀淑惠先於九十年二
    月九日，以電腦連線系統傳輸「貨物完成進倉」之訊息，向臺中關稅局申報貨物
    出口，經臺中關稅局電腦專業系統碰檔核銷並核定按Ｃ１通關方式辦理通關（即
    免審免驗），惟因同由龍昌報關公司申報貨物出口之雍原公司貨物，業經查明有
    申報不實之情形，臺中關稅局乃主動將君宏公司由Ｃ１改為Ｃ３，並通知龍昌報
    關公司補送相關文件，紀淑惠遂於同日將已製作完成之出口報單、眾信公司第三
    Ｏ三號油槽出口貨物進倉申請書，持以行使向臺中關稅局申報貨物出口，足以生
    損害臺中關稅局關務管理之正確性。嗣因臺中關稅局驗貨員顏茂松實際查驗結果
    ，發現眾信公司第三Ｏ三號油槽堆肥液數量僅有二千公噸，與前開出口貨物進倉
    申請書記載數量不符，有嚴重數量短少之情形，乃報請海調處臺中站處理，因而
    循線查悉上情。
三、案經法務部調查局航業海員調查處臺中站移送臺灣臺中地方法院檢察署檢察官偵
    查起訴。
    理      由
一、訊據被告丁○○、戊○○、己○○、乙○○均否認有何業務登載不實之犯行，被
    告丁○○辯稱：出口貨物進倉申請書係由龍昌報關公司自行填寫，我並未授意龍
    昌報關公司如何填寫。前開申請書係屬龍昌報關公司業務上製作之文書，並由眾
    信公司職員楊惠娟事先在整本申請書右下方蓋用眾信公司之章戳及龔偵強印文，
    縱認我有利用楊惠娟之不知而蓋用，亦因刑法第二百十五條不處罰間接正犯，而
    無從以該條罪責相繩等語；被告戊○○、己○○均辯稱：雍原公司，君宏公司與
    味丹公司所訂立之麵酸母液，堆肥液之買賣契約係以「ＦＯＢ」為契約內容，亦
    即貨物裝船前之一切手續及費用均由味丹公司負責，有關貨物裝船前先將物品送
    至海關倉庫即眾信公司儲存，係味丹公司所負責，與雍原、君宏公司無涉云云；
    被告乙○○辯稱起訴書所指之公證報告實際上為泛美公司交給倉儲公司的通知書
    ，以利倉儲公司作為貨物數量、高度之控制。嗣經臺中關稅局核定以Ｃ３通關方
    式辦理通關，始應由龍昌報關公司會同驗貨員及泛美公司人員前往丈量，再據以
    製作正式之丈量報告，並由泛美公司及倉儲公司會同簽章，故前開通知書僅係提
    供眾信公司參考性質，並非正式之公證報告，其內容縱有不實，亦僅處於未遂階
    段，且公證報告亦非貨物出口時所應檢附之文件云云。
二、經查：(1)被告丁○○於法務部調查局航業海員調查處臺中站（下稱海調處臺中站
    ）詢問時供稱：雍原公司通知要出貨二千公噸，但貨物實際上還沒有進槽，我因
    長期與雍原公司配合，故先行偽造出口貨物進倉申請書確實已進倉完畢之證明，
    我有告訴雍原公司戊○○貨物二千公噸全部都還沒有進槽，戊○○表示他會找味
    丹公司幫他加班，從九十年二月九日晚上開始把貨物送進儲槽再行出口；君宏公
    司通知要出貨四千公噸，但貨物實際上並沒有全部進槽，我因與君宏公司配合，
    故先行偽造出口貨物進倉申請書確實已進倉完畢之證明，我有告訴君宏公司己○○貨物並未全部進槽，己○○表示他會找味丹公司幫他加班，從二月九日晚上開
    始把貨物送進儲槽再行出口。我認為在開船之前可以將貨物補足裝載出口，沒有
    想到臺中關稅局會抽驗等語；嗣於檢察官偵訊時亦坦承明知進倉申請書所載之時
    間，並未有如進倉申請書所載數量之貨物進倉等語，(2)被告戊○○於海調處臺中
    站詢問時供稱：該批麩酸母液原預訂經由木曾川輪於九十年二月十日裝運出口至
    印尼，因木曾川輪與同年月九日之春熊座輪船期過於接近，以致眾信公司倉儲設
    備不敷使用，未能將該批麩酸母液及時完成進倉，九十年二月十日復適逢週休二
    日，必須趕在同年月九日臺中關稅局上班時段完成報關手續，其公司職員乃在情
    急之下先行報關，再於船到裝貨前，加班將物料補足後才裝船，我係委託龍昌報
    關公司申報出口該批貨物，其進倉申請書之數量係我向龍昌報關公司指示後而為
    申報等語(3)被告己○○於海調處臺中站詢問時供稱：該批堆肥液原預訂經由木曾
    川輪於九十年二月十日裝運出口至菲律賓，因木曾川輪與同年月九日之春熊座輪
    船期過於接近，以致眾信公司倉儲設備不敷使用，未能及時將該批堆肥液完成進
    倉，九十年二月十日復適逢週休二日，必須趕在同年月九日臺中關稅局上班時段
    完成報關手續，情急之下先行報關，再於船到裝貨前，加班將物料補滿四千公噸
    後再予裝船，我係委託龍昌報關公司申報出口四千公噸堆肥液，在投單時我知道
    堆肥液數量不足，原以為在海關關員查驗之前，可以將數量補足等語。(4)被告乙○○於海調處臺中站詢問時供稱：雍原公司之貨物有無進眾信公司油槽，我並未
    實際至現場量測，有關泛美公司出具之報告，載有雍原公司已有近二千公噸貨物
    儲存在眾信公司第二Ｏ三號油槽，係我擅自主張所填寫的等語。(5)依上被告之供
    詞以觀，被告丁○○業已供承當時已先將貨物並未進槽之事通知被告戊○○、己○○二人，該二人均表示會要求味丹公司加班將貨物補送進倉，並沒有想到海關
    會抽驗，而被告戊○○、己○○亦均表示確實知悉上開貨物均未運抵眾信公司儲
    存槽之事實，且其等均知悉貨物出口當天為週休二日，如欲順利如期完成出口申
    報手續，自應早先將出口貨物送入儲存槽內以供查驗，不容任意捏造不實之進倉
    紀錄冀圖矇混過關，縱使其等所辯船期過近等情屬實，然此一情形早於被告等填
    製上開出口申報資料時所已知，自應適當調整托運船次，始有充分時間以供貨物
    進倉，倘其有加班趕工之必要，亦應就實際空倉狀況詳加登載於申請文件內，以
    與實況相符，乃其等三人竟刻意填載不實之進倉貨物品名、數量及日期，使他人
    由文件外觀上誤信其等所欲出口之貨物均已進倉存放等候出口，並料想海關人員
    應不致適巧抽驗該份報單，存心僥倖而申報不實，是其等三人無非為圖避免延誤
    貨物出口船期，並減省上開貨物出賣人味丹公司及出口商因船期耽誤所衍生之額
    外倉儲費用，故而登載不實資料於業務文書並據以行使之犯罪動機至明。(6)九十
    年二月九日下午二時許，臺中關稅局驗貨課驗貨員顏茂松、出口課收單員蔡樹旺
    會同龍昌報關公司負責人陳再添及眾信公司員工至眾信公司第二Ｏ三號油槽查驗
    雍原公司之貨物是否實際進倉時，發現前開油槽係空槽並無貨物，故予以退單處
    理；而君宏公司原屬Ｃ１通關方式，不必查驗，因與雍原公司同由龍昌報關公司
    報關，故臺中關稅局緊急將君宏公司改為Ｃ３通關方式進行查驗，並發現申報貨
    物數量不符等情，業據證人陳再添、顏茂松、蔡樹旺於原審審理時結證明確，而
    前開二紙出口貨物進倉申請書係由龍昌報關公司紀淑惠所填載，依照貨主雍原公
    司、君宏公司所給與之出口貨品資料，並核對前開公證報告所載內容及以電話連
    絡眾信公司職員楊惠娟所確認等情，亦據證人紀淑惠於原審審理時結證明確，核
    與證人楊惠娟於原審審理時證稱：出口貨物進倉申請書之內容均係依公司主管之
    指示，再打電話向龍昌報關公司說明，由龍昌報關公司在眾信公司已蓋妥油庫專
    用章之出口貨物進倉申請書上填載內容等語相符。證人楊惠娟並證稱被告丁○○
    曾經給與指示等語，而前開雍原公司、君宏公司之貨物進倉情形，係由被告丁○○與龍昌報關公司聯繫，由龍昌報關公司繕寫，而楊惠娟僅是眾信公司職員，無
    法授權龍昌報關公司製作前開出口貨物進倉申請書等情，復據其主管龔偵強於海
    調處臺中站詢問時陳述明確，有其調查筆錄附卷可稽，又被告丁○○於海調處臺
    中站供稱其因長期與雍原公司、君宏公司配合，故先行於出口貨物進倉申請書記
    載確實已進倉完畢之證明等情，足認楊惠娟確係依被告丁○○所指示出口貨物進
    倉申請書之內容，以電話向龍昌報關公司說明，由龍昌報關公司在眾信公司已蓋
    妥油庫專用章之出口貨物進倉申請書填載前開不實內容。又前開出口貨物進倉申
    請書業已載「眾信實業股份有限公司」頭銜，並蓋有眾信公司油庫專用章，雖眾
    信公司歷來均將已蓋妥公司油庫專用章及倉庫管理員龔偵強印文之空白出口貨物
    進倉申請書交由龍昌報關公司填寫內容，然龍昌報關公司既須依眾信公司具體指
    示內容加以填寫出口貨物進倉申請書，則前開為減化處理流程之便宜措施，並不
    會影響前開出口貨物進倉申請書為眾信公司所出具文書之本質，該文書並非龍昌
    報關公司或其職員紀淑惠業務上作成之文書，至為明顯。且楊惠娟既無實際權限
    得以指示龍昌報關公司有關出口貨物進倉申請書之填載內容，而係經由被告丁○○之具體指示而轉知龍昌報關公司紀淑惠，則前開出口貨物進倉申請書自屬被告
    丁○○業務上所作成之文書，其係明知為不實之事項，而利用不知情之紀淑惠登
    載於自己業務上所作成之文書，此與非從事業務之人，使不知情之從事業務之人
    登載不實之事項於其業務上作成之文書，因刑法就此並無處罰明文，無從逕依刑
    法第二百十五條之罪論處，認應排斥普通人成立間接正犯理論之適用不同。(7)卷
    附之泛美公司公證報告，雖被告乙○○辯稱該報告祗是一份通知而已，並非正式
    之公證報告云云，然據財政部台中關稅局九十一年十月四日中普出字第九一一○
    五八三四號函稱：「查該文件與報關人向本局報運出口（出口報單第ＤＡ／90／
    Ｆ四○三／○○○一號）所提供之公證報告相同」，又稱：公證報告並非出口報
    關時必須檢附之文件，惟報關人可提供公證報告供海關作為驗明貨物數量、重量
    之參考。雍原公司於九十年二月九日委由龍昌報關公司向臺中關稅局連線申報出
    口貨物麩酸母液乙批，數量為二千公噸，倉儲公司於當日上午十時十三分傳輸「
    貨物完成進倉」訊息，經海關電腦專業系統碰檔核銷並核定Ｃ３通關方式（應審
    應驗）辦理通關，臺中關稅局於當日下午派員至報單上所載「貨物存放處所」（
    眾信公司第二Ｏ三號油槽）查驗，經查驗結果實際出口貨物數量為零，亦即所傳
    輸存放本案貨物之儲槽係空槽，故臺中關稅局自始並未參考公證報告內容認定其
    重量，經檢視前開公證報告內容，亦核與事實不合。公證報告之格式係各公證公
    司自行設計使用，因非屬報關必備文件，故海關於實務上如認為有必要者，始要
    求業者提供海關參考，再依實際查驗結果參考認定貨物之狀況，因其僅具參考性
    質，故海關現行規章並未對公證報告之相關事宜訂有規範」等情，有上開函件附
    卷可稽（原審卷一○七頁），足證被告乙○○出具之公證報告即為雍原公司向臺
    中關稅局報運出口時，用以證明雍原公司於九十年二月八日確已將報運出口之貨
    物悉數進倉於眾信公司第二Ｏ三號油槽，以供臺中關稅局作為參考之公證報告，
    此觀該份文件文首標明「ＣＥＲＴＩＦＩＣＡＴＥ  ＯＦ  ＱＵＡＮＴＩＴＹ」
    ，直譯為數量證明之意，益足為證。又該公證報告雖僅具參考性質，然既係提供
    海關於實際查驗時之參考，如為不實之登載，亦足以生損害於臺中關稅局關務管
    理之正確性。(8)味丹公司之經理陳鴻謨於本院證稱：麵酸母液，堆肥液均由味丹
    公司出售並送至倉儲公司，至裝船前之一切費用均由味丹公司負擔，手續亦由味
    丹公司接洽等語，惟又稱：「本來丁○○有與我們聯繫好要運，後來有海關檢查
    的問題就說暫停」等語（本院卷六十三頁），則味丹公司所以未如數如期將麵酸
    母液及堆肥液送至眾信公司之儲油槽，全係應被告丁○○之要求而停運，而被告
    所以通知味丹公司暫時停運，則係因木曾川輪與春熊座輪船期過於接近以致眾信
    公司倉儲設備不敷使用，未能及時將麵酸母液及堆肥液完成進倉所致，被告戊○○、己○○對於貨物未如期進倉之事早已知悉，卻與被告丁○○製作不實之出口
    貨物進倉申請書，業如前述，是證人陳鴻謨之證言，亦不能為有利於被告之證明
    。(9)綜上所述，本案事證明確，被告丁○○、戊○○、己○○、乙○○犯行，均
    堪認定。
三、被告丁○○係眾信公司負責人，職司倉儲管理及製作出口貨物進倉申請書等工作
    被告乙○○係泛美公司業務經理，職司海事公證、大宗貨物、貨櫃貨物、散雜貨
    物之貨物公證及製作公證報告等工作，均為從事前開業務之人。渠等分別於丁○○業務上作成之眾信公司第二Ｏ三號、第三Ｏ三號油槽出口貨物進倉申請書登載
    進倉貨物品名、數量、進倉日期及進倉完畢時間等不實事項及於乙○○業務上作
    成之泛美公司公證報告登載眾信公司第二Ｏ三號油槽於九十年二月八日實際量測
    結果，證明雍原公司準備出口之前開貨物業已實際進倉之不實事項，並持以行使
    向臺中關稅申報貨物出口，核被告戊○○、己○○、丁○○、乙○○所為，均係
    犯刑法第二百十六條行使第二百十五條之從事業務之人，明知為不實之事項，而
    登載於其業務上作成之文書罪。渠等明知為不實之事項而登載於業務上作成之文
    書之低度行為，應為行使之高度行為所吸收，均不另論罪。被告丁○○、乙○○
    、戊○○就事實一之犯行及被告丁○○、己○○就事實二之犯行，分別有犯意聯
    絡及行為分擔，均為共同正犯。被告戊○○雖無製作出口貨物進倉申請書及公證
    報告之業務身分、己○○雖無製作出口貨物進倉申請書之業務身分，然被告戊○○與有前開業務身分之被告丁○○、乙○○；被告己○○與有前開業務身分之被
    告丁○○共同實施犯罪，依刑法第三十一條第一項規定，仍以共犯論。被告丁○○、戊○○、己○○、乙○○利用不知情之成年人紀淑惠在前開出口貨物進倉申
    請書登載不實之事項後持以行使，均係間接正犯。被告丁○○先後二次行使明知
    為不實之事項而登載於業務上作成之文書犯行，時間緊接、方法相同，觸犯構成
    要件相同之罪名，顯係基於概括犯意反覆為之，為連續犯，應依刑法第五十六條
    規定論以一罪，並加重其刑。被告丁○○、戊○○與被告乙○○共同於乙○○業
    務上作成之泛美公司公證報告，登載眾信公司第二Ｏ三號油槽於九十年二月八日
    之實際量測結果，證明雍原公司準備出口之前開貨物業已實際進倉之不實事項，
    再持以行使向臺中關稅局申報貨物出口部分，公訴意旨雖未論及，然與前開起訴
    部分有實質上一罪關係，為起訴效力所及，本院自應併予審理。原審審酌被告丁○○、戊○○、己○○、乙○○均無刑事前案紀錄，有臺灣高等法院被告全國前
    案紀錄表、臺灣臺中地方法院檢察署刑案資料查註紀錄表附卷可稽，並斟酌被告
    等為圖避免延誤貨物出口船期及因船期延誤所衍生之額外倉儲費用，而於業務上
    作成之文書上為不實之登載，足以生損害於臺中關稅局關務處理之正確性，惡性
    雖非重大，然行為仍具非難性，並斟酌被等犯後均飾詞辯解，難認已有悔意等一
    切情狀，適用刑法第二十八條、第三十一條第一項、第五十六條、第二百十六條
    、第二百十五條、第四十一條第一項前段、罰金罰鍰提高標準條例第一條前段、
    第二條，量處被告丁○○有期徒刑四月，被告戊○○、己○○、乙○○各有期徒
    刑二月，並均諭知易科罰金之折算標準示懲。其認事用法及量刑並無不合，被告
    四人上訴意旨均否認犯罪，指摘原判決不當云云，非可採取，上訴為無理由，均
    應予駁回。
四、據上論斷，應依刑事訴訟法第三百六十八條，判決如主文。
本案經檢察官丙○○到庭執行職務。
中      華      民      國      九十二  年      二      月      十九    日
                                臺灣高等法院臺中分院刑事第二庭
                          審判長法  官  羅  禮  政
                                            法  官  蔡  聰  明
                                            法  官  陳  欣  安
右正本證明與原本無異。
不得上訴。
                                            書記官  紀  美  鈺
中      華      民      國      九十二  年      二      月      二十    日
                                                                        Ａ


司法院資訊處製作；財團法人民間司法改革基金會備份。
